ACORDAO-COMPLETO-2387221

ACÓRDÃO 491/2020 ATA 1/2020 - PRIMEIRA CÂMARA

VISTOS, relatados e discutidos estes autos que tratam de recurso de reconsideração interposto pelo Sr. Antônio Ferreira Lima, ex-prefeito de Caapiranga/AM, contra o Acórdão 1657/2019-TCU-Primeira Câmara;
ACORDAM os Ministros do Tribunal de Contas da União, reunidos em Sessão de Primeira Câmara, ante as razões expostas pelo Relator, em:
9.1. conhecer do recurso de reconsideração interposto pelo Sr. Antônio Ferreira Lima, ante o preenchimento dos requisitos de admissibilidade previstos nos arts. 32, inciso I, e 33 da Lei 8.443/92, para, no mérito, negar-lhe provimento;
9.2. retirar do fundamento legal do subitem 9.2. do Acórdão 1657/2019-TCU-Primeira Câmara a alínea "a" do inciso III do art. 16, bem assim, o inciso I do art. 209 do RITCU; e
9.3 dar ciência esta deliberação ao recorrente.

Recurso de reconsideração interposto contra deliberação que julgou as contas do recorrente irregulares e condenou-o em débito em virtude da não comprovação da regular aplicação de recursos transferidos pelo FNDE.

Primeira Câmara

Município de Caapiranga - AM.

3. Recorrente: Antonio Ferreira Lima (XXX.563.572-XX).

13.1. Ministros presentes: Walton Alencar Rodrigues (Presidente), Benjamin Zymler, Bruno Dantas e Vital do Rêgo (Relator).
13.2. Ministro-Substituto presente: Weder de Oliveira.

ACORDAO-COMPLETO-2442078

Acórdão de Relação 35/2021 - Plenário

Acórdão de Relação

VITAL DO RÊGO

Ministro-Substituto Weder de Oliveira.

Trata-se de recurso de reconsideração interposto pelo Sr. Antônio Ferreira Lima, ex-prefeito de Caapiranga/AM, contra o Acórdão 1657/2019-TCU-Primeira Câmara (peça 16) , vazado nos seguintes termos:
9.1. rejeitar as alegações de defesa apresentadas pelo Sr. Antônio Ferreira Lima;
9.2. julgar irregulares, com fundamento nos arts. 1º, I, e 16, III, "a" e "c", da Lei 8.443/1992 c/c os arts. 19 e 23, III, da mesma lei, e com arts. 1º, I, e 209, I e III, e 214, III, do RI/TCU, as contas do Sr. Antônio Ferreira Lima e condená-lo ao pagamento das quantias abaixo especificadas, com a fixação do prazo de 15 (quinze) dias, a contar da notificação, para que comprove, perante este Tribunal (art. 214, III, "a", do RI/TCU) , o recolhimento da dívida aos cofres do Fundo Nacional de Desenvolvimento da Educação, atualizada monetariamente e acrescida dos juros de mora, calculados a partir das datas discriminadas, até a data do recolhimento, na forma prevista na legislação em vigor;
	DATA
	VALOR (R$) 

	19/6/2010
	1.435,50

	23/6/2010
	23.104,80

	8/8/2012
	126.160,70

	28/9/2012
	57.175,20

9.3. aplicar ao Sr. Antônio Ferreira Lima a multa prevista no art. 57 da Lei 8.443/1992 c/c o art. 267 do RI/TCU, no valor de R$ 90.000,00 (noventa mil reais) , fixando-lhe o prazo de 15 (quinze) dias, a contar da notificação, para que comprove, perante este Tribunal (art. 214, III, "a", do RI/TCU) , o recolhimento da dívida aos cofres do Tesouro Nacional, atualizada monetariamente desde a data do presente acórdão até a do efetivo recolhimento, se for paga após o vencimento, na forma da legislação em vigor;
9.4. autorizar, desde logo, nos termos do art. 28, II, da Lei 8.443/1992, a cobrança judicial das dívidas, caso não atendidas as notificações;
9.5. com fundamento no § 3º do art. 16 da Lei 8.443/1992, encaminhar cópia desta deliberação à Procuradoria da República no Ceará, para a adoção das medidas que entender cabíveis.
A Secretaria de Recursos (Serur) , em instrução à peça 36, a seguir transcrita com os ajustes de forma pertinentes, manifestou-se pela negativa de provimento ao recurso, conclusão endossada pelo dirigente da unidade (peça 37) :
HISTÓRICO
Trata-se de tomada de contas especial instaurada pelo Fundo Nacional de Desenvolvimento da Educação (FNDE) contra o então prefeito de Caapiranga/AM, Sr. Antônio Ferreira Lima, durante a gestão 2009-2012, em decorrência da impugnação total de despesas do Programa Dinheiro Direto nas Escolas (PDDE-2010) , uma vez que não foi apresentado o demonstrativo de execução da receita e da despesa e de pagamentos efetuados, no valor original de R$ 24.629,00, e da omissão no dever de prestar contas do PDDE-Educação Integral-2012, no valor original de R$ 183.335,90.
Após desenvolvimento do processo, o recorrente foi condenado por "não ter trazido documentos capazes de comprovar a boa e regular aplicação dos recursos repassados, ou justificativas aceitáveis para a omissão no dever de prestar contas".
7.1. Neste momento, o recorrente insurge-se contra a deliberação previamente descrita.
EXAME DE ADMISSIBILIDADE
Reitera-se o exame de admissibilidade contido nas peças 27-28, que propôs a suspensão dos efeitos dos itens 9.2, 9.3 e 9.4 do acórdão recorrido e acatado pelo Ministro Relator Vital do Rêgo Filho (despacho de peça 30) . 
EXAME DE MÉRITO
Delimitação
7.2. Constitui objeto do presente recurso definir se:
	a) os recursos foram movimentados na gestão do recorrente e se há razões para o trancamento das contas;
	b) a ausência de dolo ou má-fé na prática de ato ilegal é suficiente para impedir a responsabilização e a apenação (multa e débito) do agente responsável;
Da gestão e aplicação dos recursos e do trancamento das contas. 
Invoca-se no recurso a aplicação da Súmula/TCU 230 e defende que a omissão do dever de prestar contas deve recair sobre o gestor sucessor, uma vez que todos os documentos foram deixados no município para a devida apresentação das contas e o prazo se encerrou no primeiro semestre de 2013 durante a gestão sucessora.
Dessa forma, ao se exigir do prefeito antecessor a prestação de contas desrespeita-se os arts. 70, parágrafo único, da Constituição Federal; 93 do Decreto-Lei 200/1967 e os Acórdão 536/2008-TCU-Segunda Câmara, 366/2009-TCU-2ª Câmara, 1.766/2007-TCU-1ª Câmara, 156/2008- TCU-1ª Câmara, 965/2008-TCU-1ª Câmara e 2.711/2009-TCU-2ª Câmara. 
7.3. Argumenta que:
	a) encontra-se impossibilitado de apresentar a documentação sobre a aplicação dos recursos, pois não detém a posse dos elementos comprobatórios; a ausência ocorre em razão de os funcionários da Prefeitura extraviarem "uma grande quantidade de documentos da administração pública municipal, impossibilitando assim eventuais prestações de contas aos órgãos fiscalizadores como o Tribunal de Contas do Estado do Amazonas e ao Tribunal de Contas da União, além das inúmeras requisições do Ministério Público Estadual e Federal", 
	b) o término do seu mandato no exercício de 2012 transferiu ao sucessor a obrigação de prestar as contas do período, assim, o gestor sucessor e seus assessores "possuíam na época todos os meios e condições suficientes para remeter a prestação de contas e documentos ao órgão liberador das verbas, contudo restaram-se inertes com o objetivo de prejudicar politicamente este Interessado que fora apenas o responsável pela celebração e início das obras";
	c) "houve força maior que é um evento humano, imprevisível e inevitável (MEIRELLES, 1996, p. 206) , no caso em tela demonstrada por 02 (dois) fatos descritos anteriormente, quais sejam a 'ausência de documentação' na posse do Recorrente, por conta do extravio por parte dos funcionários da administração municipal de Caapiranga/AM, e, ainda, o 'término do mandato' do Recorrente, que se deu em 31 de dezembro do ano de 2012".
Em razão do exposto, requer que as contas sejam consideradas iliquidáveis, sem resolução do mérito, uma vez que há o comprometimento do exercício da ampla defesa em decorrência do longo período para o julgamento (v.g, Acórdão 1110/2008-TCU-1ª Câmara) .	
Análise:
Dispõe o enunciado da Súmula/TCU 230, a seguir reproduzido:
Compete ao prefeito sucessor apresentar as contas referentes aos recursos federais recebidos por seu antecessor, quando este não o tiver feito ou, na impossibilidade de fazê-lo, adotar as medidas legais visando ao resguardo do patrimônio público com a instauração da competente Tomada de Contas Especial, sob pena de corresponsabilidade.
7.4. É pacífico nesta Corte o entendimento que ao gestor sucessor compete o dever de prestar contas dos recursos aplicados, ainda que não tenham sido por ele geridos. Na impossibilidade de prestar contas, cabe ao gestor sucessor a adoção de medidas visando à instauração da devida tomada de contas de especial.
Portanto, inexistem dúvidas de que há para o prefeito sucessor, senão impedido, a obrigação de fazer, qual seja, providenciar a prestação de contas ou adotar medidas, buscando resguardar o erário. Contudo, entende-se que a quantificação do dano e a identificação dos responsáveis deve ser apurada e o débito imputado de acordo com os valores geridos por cada responsável. Logo, ao se instaurar uma tomada de contas especial, o dano deve ser mensurado de forma exata e investigado o agente que deu causa ao prejuízo, surgindo seu dever de ressarcir. 
7.5. Uma vez aberta a tomada de contas especial, a fase investigatória do procedimento deve separar os períodos de gestão de cada agente envolvido e atribuir a responsabilidade individualmente pelos valores não comprovados e assim citá-los.
Nesse sentido, é necessário destacar que não cabe ao sucessor responder pelos atos de ordenação das despesas praticados na gestão do antecessor. Responde pela efetiva aplicação dos recursos aquele administrador que geriu os recursos.
Dessa forma, não cabe a atribuição de débito solidário ao prefeito que, embora omisso quanto à obrigação de prestar contas, não geriu qualquer parcela dos recursos transferidos. (v.g Acórdãos 3871/2019, 2850/2018, 6.402/2015, 598/2010 todas da 2ªCâmara e Acórdão 665/2016-TCU-Primeira Câmara) .
No caso, não há qualquer questionamento sobre o período em que os recursos foram geridos, recaindo a sua aplicação à gestão do prefeito, ora recorrente, nos exercícios de 2010 e 2012. 
Dessa forma como foi o Sr. Antônio Ferreira Lima o responsável pela gestão de todas as parcelas dos recursos transferidos e não há comprovação da aplicação dos recursos transferidos, não há como afastar a sua responsabilidade.
Com relação as alegações de que não tem a posse da documentação, pois teria havido extravio por parte dos servidores municipais, verifica-se que o recorrente alega, mas não colaciona qualquer elemento comprobatório. Nesse ponto, convém citar a doutrina de Mauro Schiavi:
Diante da importância da prova para o processo, Carnelutti chegou a afirmar que as provas são o coração do processo, pois é por meio delas que se definirá o destino da relação jurídica processual (in Manual de Direito Processual do Trabalho, 4. Ed., São Paulo: LTr, 2011, p. 560) .
Ora, o recorrente não faz prova da alegação, qual seja, do extravio da documentação. 
Assim, entende-se aplicável ao caso o apotegma allegare nihil et allegatum non probare paria sunt (nada alegar e alegar e não provar, em Direito, querem dizer a mesma coisa) .  
Diante da ausência de elementos objetivos acerca do alegado, não se pode acatar os argumentos e (ou) a tese defensiva.
Sobre o trancamento das contas, a jurisprudência deste Tribunal vinha considerando algumas contas especiais iliquidáveis, em face da mora desarrazoada e injustificada por parte do órgão de controle e (ou) dos órgãos repassadores no exame de documentos relativos às prestações de contas, mas que por alguma falha tardiamente apontada, eram ao final rejeitadas.
Nesses casos, entendia-se que o longo tempo decorrido entre a prestação de contas e a sua rejeição pelo órgão repassador trazia prejuízos sensíveis à defesa do responsável, prejuízos estes que não são decorrentes de sua própria conduta, mas da administração, restando violado o pleno exercício da ampla defesa e do contraditório.
Em atenção a essa tendência, ainda na vigência da IN/TCU 56/2007 foi incluído o § 4º do artigo 5º, verbis: 
"§ 4º Salvo determinação em contrário do Tribunal, fica dispensada a instauração de tomada de contas especial após transcorridos dez anos desde o fato gerador, sem prejuízo de apuração da responsabilidade daqueles que tiverem dado causa ao atraso, nos termos do art. 1º, § 1º."
Na mesma linha de entendimento as instruções normativas que a sucederam (IN/TCU 71/2012 e IN/TCU 76/2016) , dispuseram:
Art. 6º Salvo determinação em contrário do Tribunal de Contas da União, fica dispensada a instauração da tomada de contas especial, nas seguintes hipóteses:
 (...) 
II - houver transcorrido prazo superior a dez anos entre a data provável de ocorrência do dano e a primeira notificação dos responsáveis pela autoridade administrativa competente;
7.6. Há que se ressaltar que a regra tanto do art. 5º, § 4º, da IN-TCU 56/2007, quanto do art. 6, II, das IN/TCU 71/2012 e 76/2016 não são absolutas. Os comandos normativos dispensam a instauração de TCE, mas ressalvam a possibilidade de determinação em contrário do Tribunal, de modo que a análise da conveniência e da oportunidade, bem como da razoabilidade de se prosseguir na instrução, deve ser feita caso a caso (v.g Acórdão 67/2014-TCU-Plenário; 3.855/2011 - 2ª Câmara) .
7.7. O longo transcurso de tempo entre a ocorrência da irregularidade e a instauração da tomada de contas especial não implica, automaticamente, sua nulidade. Uma vez instaurada, o largo interregno temporal apenas enseja o julgamento pela iliquidez das contas caso reste comprovado que, por este motivo, tenham sido prejudicados o contraditório e a ampla defesa do responsável (v.g Acórdãos 139/2017, 729/2014, todos do Plenário, 4373/2016, 9570/2015, 2ª Câmara; Acórdão 6974/2014-TCU-Primeira Câmara) . 
Ademais, para esta Corte, só há contas iliquidáveis diante de fatos alheios à vontade do gestor. Se ele não cumpre a obrigação de prestar contas na época apropriada ou, quando o faz, não apresenta toda a documentação necessária, não pode alegar demora na instauração da tomada de contas especial para se eximir dos compromissos que assumiu (v.g Acórdão 842/2017, 293/2017, todos do Plenário, Acórdão 6667/2016-TCU-Primeira Câmara) .
7.8. Há, ainda, que se mencionar que precedentes desta Corte afirmam que eventual impedimento à plenitude do exercício de defesa, ou mesmo dificuldade na sua realização, deve ser provado, cabendo à parte o ônus dessa evidenciação (v.g Acórdão 729/2014-TCU-Plenário; Acórdão 10452/2016-TCU-Segunda Câmara) .
7.9. Também é certo, nos termos da jurisprudência desta Corte, que:
a) se demonstrado que o responsável, por motivos alheios à sua vontade, ficou impossibilitado de obter os documentos necessários à apresentação de defesa, suas contas podem ser consideradas iliquidáveis pelo TCU (v.g Acórdão 921/2009-TCU-Plenário, Acórdãos 3308/2016, 1560/2014, todos da 2ª Câmara) , ou no caso, de terceiro contratado ter sua apenação afastada;
	b) a demora excessiva na instauração de TCE inviabiliza a defesa do responsável e determina o trancamento das suas contas (v.g Acórdão 2296/2013-TCU-Segunda Câmara) 
c) falhas processuais atribuíveis ao Estado reduzem a capacidade de defesa do administrado, em evidente ofensa aos princípios do contraditório e da ampla defesa, tornam iliquidáveis as contas, nos casos específicos em que tais elementos fiquem demonstrados (v.g Acórdão 7948/2014-TCU-Segunda Câmara) .
Dessa forma, dos precedentes citados e da IN/TCU 76/2016, entende-se que três requisitos são indispensáveis:
	i) 	lapso temporal superior a dez anos;
	ii)	prova ou demonstração pela parte do efetivo prejuízo à defesa;
	iii)	os motivos para o decurso do prazo devem ser alheios à sua vontade, em outras palavras, não se pode alegar decurso de prazo ante uma obrigação descumprida, a exemplo da regular apresentação da prestação de contas. 
In casu, nos termos dos precedentes acima citados, não deve prosperar a tese de que houve comprometimento do exercício da ampla defesa em decorrência do longo período para julgamento das presentes contas e que, portanto, as contas deveriam ser consideradas iliquidáveis, com o seu trancamento, porque, conforme Ofício 1245/2018-TCU/SECEX-CE (peças 7 e 11) foi concedida oportunidade de manifestação do ex-gestor, em 18/9/2018, logo menos de dez anos dos fatos ocorridos em 2010 e 2012. 
Este Tribunal, ao expedir a Instrução Normativa/TCU 76/2016, autorizou, nos termos dos seus arts. 6º, inciso II, e 19, salvo qualquer outra determinação em contrário, dispensar a instauração da tomada de contas especial quando houver transcorrido prazo superior a dez anos entre a data provável de ocorrência do dano e a primeira notificação dos responsáveis pela autoridade administrativa competente. Não obstante exista a autorização, esta não se adequa ao presente caso, visto que o responsável foi notificado em prazo inferior ao acima indicado.
No que se refere às irregularidades apuradas nos autos, o responsável não tratou diretamente das questões suscitadas, tendo apenas apresentado as alegações acima relacionadas, desprovidas de documentação suficiente que demonstrasse a correta destinação da verba recebida.
Da ausência de dolo ou má-fé do débito e da multa 
Invoca o recorrente a tese de não ter atuado com dolo ou má-fé, inexistindo, ainda, prejuízo ao erário. Logo, devem ser afastados o débito e a multa.                                                                                         
Análise:
Acerca da inexistência de dolo ou má-fé, vale dizer que as penas aplicadas decorreram do juízo acerca das irregularidades atribuídas ao recorrente. 
Para a jurisprudência consolidada desta Corte, no âmbito dos processos de controle externo, a responsabilidade dos gestores de recursos públicos é de natureza subjetiva e o dever de reparar prejuízo causado ao erário independe da intenção do agente que praticou o ato irregular, bastando que tenha atuado com culpa lato sensu em qualquer uma de suas modalidades (v.g. Acórdãos 243/2010, 1.427/2015, 1.512/2015, 2.067/2015, 2.367/2015, 2.420/2015, 185/2016 e 8017/2016, do Plenário; Acórdãos 1.517/2012, 5.297/2013 e 6.943/2015, da 1ª Câmara; Acórdãos 3.694/2014, 3.874/2014-7, 6.479/2014 e 6.660/2015, estes da 2ª Câmara) .
Espera-se do gestor probo que demonstre a boa e regular aplicação dos recursos. Age com culpa o gestor que não prova a aplicação dos recursos. Logo, ao não comprovar a aplicação dos recursos, o gestor incorre em ilícito, descumpre obrigação de fazer imposta pela lei, o que conduz, necessariamente, a imputação do prejuízo a ser ressarcido. 
O débito imputado trata-se tão somente do dever de ressarcir do gestor ao não demonstrar a aplicação dos recursos, por meio de idônea prestação de contas, no fim a que se destinava, surgindo assim o dever de indenizar. 
Deve-se ter em mente que todo aquele que causa prejuízo a outrem, dolosa ou culposamente, tem o dever de indenizar, dever esse que, na área pública, é operacionalizado pela Tomada de Contas Especial, instrumental de concretização do devido ressarcimento.
O dever de indenizar nasce do dano causado por culpa do agente. São irrelevantes o dolo ou a prova de que tenha obtido benefício para si ou para seus familiares. A presença de dolo, de má-fé e de eventual locupletamento são circunstâncias que, quando presentes, conferem maior gravidade ao ato ilícito.
A ausência de dolo, má-fé e de locupletamento por parte do responsável não o exime do dever de recompor o dano a que deu causa por meio de atuação imprudente e desautorizada.
Portanto, persistindo o juízo pelas irregularidades e condutas desautorizadas, subsiste fundamento para as apenações imputadas.
CONCLUSÃO
 Das análises anteriores, conclui-se que:
a) os recursos foram movimentados na gestão do recorrente, logo é o responsável pela comprovação da boa e regular aplicação dos recursos; ademais, no caso concreto, não se aplica, por inexistência de prejuízo à defesa, o trancamento das contas, por iliquidáveis, uma vez que foi oportunizado ao recorrente a manifestação em prazo inferior a dez anos;
b) o dolo ou má-fé não é elemento indispensável para que ocorra responsabilização do agente perante esta Corte de Contas.
Com base nessas conclusões, propõe-se negar provimento ao recurso.
PROPOSTA DE ENCAMINHAMENTO
Ante o exposto, com fundamento nos arts. 32, I e 33, da Lei 8.443/92 c/c o art. 285, caput, do RI-TCU, submetem-se os autos à consideração superior, propondo-se:
conhecer do recurso e, no mérito, negar-lhe provimento; 
	b) dar ciência do acórdão que for prolatado à recorrente e aos demais interessados, ressaltando-se que o relatório e o voto que o acompanharem podem ser consultados no endereço www.tcu.gov.br/acordaos, no dia seguinte ao de sua oficialização
O Ministério Público, nos autos representado pelo Subprocurador Paulo Soares Bugarin, manifestou-se de acordo com a proposta do órgão instrutivo (peça 38) .
É o relatório.

Antônio das Chagas Ferreira Batista (OAB/AM 4.177) e Eurismar Matos da Silva (OAB/AM 9.221).

Subprocurador-Geral Paulo Soares Bugarin.

RECURSO DE RECONSIDERAÇÃO. CONHECIMENTO. CONTAS IRREGULARES E CONDENAÇÃO EM DÉBITO EM VIRTUDE DA AUSÊNCIA DE COMPROVAÇÃO DA REGULAR APLICAÇÃO DE RECURSOS PÚBLICOS RECEBIDOS. RAZÕES RECURSAIS INSUFICIENTES PARA REFORMAR A DELIBERAÇÃO DO TCU. NEGATIVA DE PROVIMENTO.

TOMADA DE CONTAS ESPECIAL (TCE)

Secretaria de Recursos (Serur).

Preenchidos os requisitos de admissibilidade previstos nos arts. 32, inciso I, e 33, da Lei 8.443/92, deve ser conhecido o recurso de reconsideração interposto pelo Sr. Antônio Ferreira Lima, ex-prefeito de Caapiranga/AM, contra o Acórdão 1657/2019-TCU-Primeira Câmara.
Por meio dessa deliberação, o ora recorrente teve suas contas especiais julgadas irregulares, foi condenado (R$ 207.876,20) e apenado com a multa do art. 57 da Lei 8.443/1992 (R$ 90.000,00) , em decorrência da: (a) impugnação total de despesas do Programa Dinheiro Direto nas Escolas (PDDE-2010) , ante a não apresentação do demonstrativo de execução da receita e da despesa e de pagamentos efetuados; e (b) não comprovação da aplicação dos recursos atinentes ao PDDE-Educação Integral-2012, em razão da ausência de prestação de contas.
A Serur, após a análise das razões recursais, manifestou-se pelo não provimento ao recurso interposto, posição ratificada pelo Ministério Público junto a este Tribunal.
Para a unidade técnica, não procedem as alegações do recorrente, tendo em vista que, apesar de ser do prefeito sucessor a obrigação de prestar contas quando o prazo final recai em sua gestão, responde pela aplicação dos recursos o gestor que efetivamente os geriu. E, no presente caso, como registrou, os recursos foram geridos pelo recorrente, nos exercícios de 2010 e 2012. Assim, ante a ausência de comprovação da regular aplicação do montante transferido pelo FNDE, não há como afastar sua responsabilidade. Além disso, não foi comprovada, pelo recorrente, a alegação de que os documentos teriam sido extraviados pelos servidores municipais.
Acolho o encaminhamento proposto, tendo em vista que o recorrente não trouxe elementos que comprovassem a regular aplicação dos recursos repassados em sua gestão para aplicação nos programas Dinheiro Direto nas Escolas (PDDE-2010) e PDDE-Educação Integral (2012) .
Como bem ressaltado pelo relator a quo, Ministro-Substituto Weder de Oliveira:
6. A justificativa de desaparecimento de documentos não exime o gestor da necessidade de prestação de contas, visto que deveria ter tomado as devidas salvaguardas a fim de justificar a boa e regular aplicação dos recursos repassados ao município, mesmo quando cabe ao gestor sucessor a obrigação de prestar contas. 
7. Destaco que, em razão de o prefeito sucessor ter adotado ações a fim de preservar o erário municipal, conforme informa o relatório de TCE 6/20178, não recai sobre ele a responsabilidade pela omissão no dever de prestar contas dos recursos repassados no âmbito do PDDE 2012.
O recorrente alega que, ao fim do término de seu mandato, em dez/2012, teria deixado todos documentos necessários para a devida apresentação de prestação de contas nos arquivos da prefeitura, porém não faz prova dessa alegação. E, como relatado acima, o seu sucessor entrou com medida judicial, arguindo não possuir documentação probatória nos arquivos da prefeitura sobre a aplicação dos recursos do PDDE-Educação Integral-2012. Ademais, quanto aos recursos do PDDE, 2010, o recorrente também não trouxe a documentação a eles relativa, programa esse, diga-se, realizado no meio de seu mandato (2009-1012) .
Por último, verifico que a citação do recorrente foi feita, em relação ao PDDE 2012, em razão da "não comprovação da boa e regular aplicação dos recursos", decorrente da ausência de prestação de contas. Assim, considero de melhor alvitre a retirada da alínea "a" do inciso III, art. 16 da Lei 8.443/92 e o inciso I do art. 209 do RITCU do fundamento legal que embasou o julgamento de suas contas especiais, tendo em vista que a data para apresentação da prestação de contas recaiu no mandato de seu sucessor. 
	Ante o exposto, VOTO para que o Tribunal de Contas da União aprove o acórdão que submeto a este Colegiado.
TCU, Sala das Sessões Ministro Luciano Brandão Alves de Souza, em 28 de janeiro de 2020.
Ministro VITAL DO RÊGO 
Relator